臺灣高等法院高雄分院刑事判決　　　　96年度上訴字第1404號
上　訴　人　臺灣高雄地方法院檢察署檢察官
被　　　告　甲○○
上列上訴人因被告違反毒品危害防制條例案件，不服臺灣高雄地
方法院96年度訴字第1581號中華民國96年5 月31日第一審判決（
起訴案號：臺灣高雄地方法院檢察署96年度毒偵字第2461號），
提起上訴，本院判決如下：
    主  文
原判決撤銷。
甲○○施用第一級毒品，累犯，處有期徒刑拾月。減為有期徒刑
伍月，如易科罰金，以新台幣貳仟元折算壹日。扣案海洛因壹包
（驗後淨重零點零陸零公克），沒收銷燬之；扣案針筒壹只，沒
收之。
    事  實
一、甲○○前曾因違反毒品危害防制條例案件，經臺灣高雄地方
    法院94年度訴字第80號判決判處有期徒刑9 月、有期徒刑5
    月，應執行有期徒刑1 年確定，於民國95年9 月28日縮刑期
    滿執行完畢。又曾因施用毒品違反毒品危害防制條例案件，
    經依臺灣高雄少年法院以90年度少調字第188 號裁定送觀察
    、勒戒後，認有繼續施用毒品傾向，由前開法院裁定送強制
    戒治，於91年7 月27日強制戒治執行完畢釋放。詎甲○○仍
    未戒除毒癮，於上開強制戒治執行完畢釋放後5 年內，復基
    於施用第一級毒品海洛因之犯意，於96年2 月3 日15時30分
    許，在高雄縣大樹鄉大樹村公墓內，以將海洛因置入針筒摻
    水混合後注射之方式，施用第一級毒品海洛因1 次。嗣於同
    日16時10分許，因騎乘機車未戴安全帽，為警臨檢盤查，當
    場扣得甲○○所有之海洛因1 小包（驗前淨重0.093 公克、
    驗後淨重0.060 公克）及供其施用毒品所用之注射針筒1 只
    （起訴書誤載為2 只），並經甲○○同意後採驗尿液，呈海
    洛因代謝物嗎啡陽性反應，始悉上情。
二、案經高雄縣政府警察局仁武分局報告臺灣高雄地方法院檢察
    署檢察官偵查起訴。
    理  由
一、訊據被告甲○○坦承在高雄縣大樹鄉大樹村公墓內以將海洛
    因置入針筒摻水混合後注射之方式，施用第一級毒品海洛因
    不諱；被告於96年2 月3 日16時10分許為警查獲後採驗尿液
    ，呈海洛因代謝物嗎啡陽性反應，有臺灣科技檢驗股份有限
    公司96年2 月15日KＺ000000000000號濫用藥物尿液檢驗鑑定
    1 紙在卷足憑。為警查獲扣案疑似海洛因粉末1 包，經鑑定
    後呈海洛因陽性反應，驗前淨重0.093 公克，驗後淨重0.06
    0 公克，亦有高雄市立凱旋醫院96年2 月26日高市凱醫驗字
    第3462號濫用藥物成品檢驗鑑定書附卷可稽，此外並有注射
    針筒1 只扣案可資佐證。按海洛因係嗎啡經化學合成之半人
    工合成品，藥（毒）性倍於嗎啡，其經施用進入人體，藉人
    體解毒系統之代謝作用而分解成藥（毒）性較低之嗎啡於24
    小時內排出體外，故於施用海洛因者之尿液中，可檢出嗎啡
    煙毒反應，且一般施用者，於施用72小時後，仍可被檢出嗎
    啡反應，有行政院衛生署藥物食品檢驗局81年2 月8 日（81
    ）藥檢壹字第001156號函及憲兵司令部80年5 月7 日鑑驗字
    第1746號函可按。又按被告之自白，非出於強暴、脅迫、利
    誘、詐欺、疲勞訊問、違法羈押或其他不當方法，且與事實
    相符者，得為證據，刑事訴訟法第156 第1 項定有明文。亦
    即被告之自白係出於自由意思，且與事實相符者，即有證據
    能力，本件被告迭次自白係出於自由意志，自得採為本件判
    決之基礎。又刑事訴訟法第159 條之4 規定：「除前三條之
    情形外，下列文書亦得為證據：一除顯有不可信之情況外，
    公務員職務上製作之紀錄文書、證明文書。二除顯有不可信
    之情況外，從事業務之人於業務上或通常業務過程所須製作
    之紀錄文書、證明文書。三除前二款之情形外，其他於可信
    之特別情況下所製作之文書。」，本件上揭衛生署函、憲兵
    司令部函、臺灣檢驗科技股份有限公司濫用藥物實驗室濫用
    藥物尿液檢驗報告、高雄市立凱旋醫院鑑驗報告，或係公務
    員職務上製作之文書或係從事業務之人於業務上或通常業務
    過程所須製作之文書，經查亦無顯不可信之情況，上開文書
    應具有證據能力。綜合上揭各證據資料研析，足認被告之自
    白施用第一級毒品，與事實相符，應堪採信。
二、按犯毒品危害防制條例第10條之罪，經觀察勒戒後，認有繼
    續施用毒品之傾向者，應由檢察官聲請法院裁定令入戒治處
    所施以強制戒治，強制戒治期滿，應由檢察官為不起訴處分
    。經強制戒治執行完畢釋放後，5 年內再犯毒品危害防制條
    例第10條之罪，依92年1 月9 日修正施行之毒品危害防制條
    例第23條第2 項規定意旨，應由檢察官偵查起訴。被告前因
    施用毒品違反毒品危害防制條例案件，經依臺灣高雄少年法
    院以90年度少調字第188 號裁定送觀察、勒戒後，認有繼續
    施用毒品傾向，由前開法院裁定送強制戒治，於91 年7月27
    日強制戒治執行完畢釋放。有臺灣高等法院被告前案紀錄表
    及臺灣高雄地方法院檢察署刑案資料查註紀錄表各1 份附卷
    可按。被告於強制戒治執行完畢釋放後，5 年內再犯本件施
    用第一級毒品之犯行，事證明確，應依法論科。
三、按海洛因為毒品危害防制條例第2 條第2 項第1 款所規定之
    第一級毒品，是核被告甲○○所為，係犯同條例第10條第1
    項之施用第一級毒品罪。其施用第一級毒品前後持有毒品之
    低度行為，為其施用毒品之高度行為所吸收，不另論罪。被
    告前曾因違反毒品危害防制條例案件，經原審法院94年度訴
    字第80號判決判處有期徒刑9 月、有期徒刑5 月，應執行有
    期徒刑1 年確定，於95年9 月28日縮刑期滿執行完畢，有臺
    灣高等法院被告前案紀錄表在卷可稽，其受有期徒刑執行完
    畢後，於5 年以內再故意犯本件有期徒刑以上之罪，為累犯
    ，應依刑法第47條第1 項之規定，加重其刑。
四、原審為科刑之判決，固非無見，惟中華民國96年罪犯減刑條
    例已於96年7 月16日施行，被告犯罪時間在96年4 月24日以
    前，所犯施用第一級毒品海洛因之罪，符合中華民國96年罪
    犯減刑條例第2 條第1 項第3 款減刑之要件，原審不及適用
    該條例第7 條之規定於裁判時減刑，自有未合。檢察官上訴
    意旨，執後述移送併辦部分，認係集合犯起訴效力所及，固
    無理由，但原判決確有如上所述可議之處，即屬無可維持，
    應由本院撤銷改判，爰審酌被告係累犯，前因毒品危害防制
    條例案件，經觀察勒戒、強制戒治及刑之宣告、執行，詎其
    仍未能徹底戒絕毒品，本件犯行查獲時尚持有海洛因1 包、
    注射針筒1 只，顯見其無戒毒悔改之意，惟念其犯後坦承犯
    行，其施用毒品僅自戕一己之身體健康，並未對他人造成危
    害等一切情狀，量處有期徒刑10月，並依中華民國96年罪犯
    減刑條例第2 條第1 項第3 款於裁判時減其宣告刑二分之一
    ，為有期徒刑5 月，及依法諭知如易科罰金，以新台幣2,00
    0 元折算1 日之折算標準。扣案海洛因1 包，係第一級毒品
    ，已如前述，應依毒品危害防制條例第18條第1 項前段之規
    定，宣告沒收銷燬；注射針筒1 只，係被告所有且供其施用
    毒品所用，業據被告於法院審理時供陳明確，爰依刑法第38
    條第1 項第2 款之規定，併予宣告沒收。此外，送驗耗損之
    毒品，既已滅失，即無庸併予宣告沒收銷燬。
五、臺灣高雄地方法院檢察署96年度毒偵字第4037號、第5200號
    移送併辦意旨略以，被告於96年2 月16日13時許採尿回溯24
    小時內某時（扣除遭警公權力羈留時間），在高雄縣大樹鄉
    大樹村公墓內，以將毒品海洛因摻水再用針筒注射手臂血管
    之方式施用第一級毒品海洛因1 次。嗣於同日11時30分許，
    在高雄縣大寮鄉○○村○○路上，因形跡可疑為警攔查，採
    驗尿液，呈嗎啡陽性反應，始悉上情。認被告持續施用第一
    級毒品成癮，反覆實行同類之犯罪，在刑法的評價上，係屬
    構成要件行為單數，而評價為包括一罪，與上開案件具有集
    合犯之關係，屬於實質上一罪，為法律上之同一案件，移送
    併辦。經查刑法上之集合犯係指立法者在系爭構成要件所描
    述、預設之該當行為，本身就具有職業性、營業性或收集性
    之不斷反覆實施的特性，所以，反覆實施行為被總括地當成
    或擬制成為一個構成要件行為。惟就「施用毒品」之施用行
    為而言，施用毒品之犯罪，其形成結構應與其他犯罪都相同
    ，其基於成癮性之誘導，在一次行為後，常會有第二次、第
    三次，乃至無數次，其施用行為的判斷，應當是一次施用即
    該當成立一次行為，其每次施用毒品行為，應屬分別獨立存
    在，此與竊盜、詐欺、搶奪等犯罪應皆相同，立法者於制定
    刑罰法律之初，並未認知該種行為類型之「反覆性」或「成
    癮性」，亦無意藉由法律中客觀構成要件之行為要素，涵括
    上開具有反覆實施特性之數個犯罪行為，亦即，施用毒品犯
    罪，或有可能為零星偶一之施用，或有可能常常施用，就「
    施用」毒品之行為本身之法條文義而言，本來即未將「反覆
    性」或「成癮性」之概念加諸於「施用」之文字內涵內。質
    言之，純粹就法條作中立性而不預設立場之審認，毒品「施
    用行為」之概念並未有所謂「反覆實施」之特徵在內，既然
    沒有「反覆實施」之特徵在內，即不得用法條文義以外之「
    個案行為人有反覆施用之事實」要件為解釋法條規定之依據
    。施用毒品罪因為行為人性格上對於施用毒品如可證明吸毒
    者已經具有毒品倚賴性，而確實會反覆地、不斷地、非吸不
    可地實施施用行為，固可認為其行為已達無法分割，在特定
    空間和緊密時間中接續，可認為係接續犯一罪，然而施用毒
    品一般目的在滿足毒癮，原則上以一個滿足毒癮行為作為計
    算罪數的基準，其間的數次中斷，有成立數罪之可能。故若
    施用毒品者係基於一個滿足毒癮之意思決定，而為一個接續
    施用毒品之行為，固然僅成立一個施用毒品罪，但若係基於
    數個施用毒品之意思決定，而為數個施用毒品之行為，則仍
    應論以數罪。亦即行為人基於一個意思決定，而為一行為，
    在刑法上應評價為一罪，而所謂「一個意思決定」、「一行
    為」，則係以社會上一般人合理的經驗認知為判斷標準，因
    刑法已刪除連續犯之規定，故法律單一評價機制關閉，可獨
    立數次地充足犯罪構成要件之複數行為，自應回歸數罪併罰
    之法律評價機制予以論罪科刑。本件判決確認被告施用毒品
    於96年2 月3 日被查獲而移送偵辦，殊難遽認其被查獲後仍
    心存有機會接續施用毒品之動機。詎其心存僥倖，另行起意
    施用毒品，竟於逾十餘天之後，再度施用第一級毒品海洛因
    而被查獲，此先後施用犯行，主觀上是否出於毒品成癮性之
    一次決意，即非無疑，又此二者相隔既達十餘天之久，客觀
    上，實亦難認其係在「密切接近」之一定時間為之，故於刑
    法評價上，依社會健全觀念，要難認彼此具有「集合犯」之
    一罪性質，是此部分併辦部分，不能認係本件起訴效力所及
    （高法院96年度台上字第2083號判決參照）。此部分未經檢
    察官起訴，復非起訴效力所及，即與已論罪科刑部分無裁判
    上一罪之不可分關係，法院就此部分自不得加以審判。應退
    回檢察官依法處理（最高法院88年度台上字第3484號判決意
    旨參照）。
據上論斷，應依刑事訴訟法第369 條第1 項前段、第364 條、第
299 條第1 項前段，毒品危害防制條例第10條第1 項、第18條第
1 項前段，刑法第11條、第47條第1 項、第38條第1 項第2 款，
刑法施行法第1 條之1 ，中華民國96年罪犯減刑條例第2 條第1
項第3 款、第7 條、第9 條，判決如主文。
本案經檢察官邱榮藏到庭執行職務。
中　　華　　民　　國　　96　　年　　8 　　月　　9　　日
                  刑事第二庭  審判長法  官  林正雄
                                    法  官  黃壽燕
                                    法  官  陳啟造
以上正本證明與原本無異。
如不服本判決應於收受本判決後10日內向本院提出上訴書狀，其
未敘述上訴理由者，並得於提起上訴後10日內向本院補提理由書
狀（均須按他造當事人之人數附繕本）「切勿逕送上級法院」。
中　　華　　民　　國　　96　　年　　8 　　月　　9 　　日
                                    書記官  彭筱瑗
附錄本判決論罪科刑法條：
毒品危害防制條例第10條
施用第一級毒品者，處 6 月以上 5 年以下有期徒刑。
施用第二級毒品者，處 3 年以下有期徒刑。
